臺灣高等法院民事判決
109年度重上字第565號
上  訴  人  鄧仁周
訴訟代理人  董俞伯律師                      
被  上訴人  鄧珍秀

            鄧珍貝
上  二  人
訴訟代理人  彭首席律師    
複  代理人  張奕靖
被  上訴人  鄧賢文
訴訟代理人  陳又新律師                      
            陸榆珺律師
被  上訴人  鄧珍姬

上列當事人間請求返還不當得利事件，上訴人對於中華民國109
年5月28日臺灣臺北地方法院108年度重訴字第448號第一審判決
提起一部上訴，並為訴之追加，本院於110年3月17日言詞辯論終
結，判決如下：
    主      文
上訴及追加之訴均駁回。
第二審（含追加之訴部分）訴訟費用由上訴人負擔。
    事實及理由
壹、程序方面：
一、按在第二審為訴之變更或追加，非經他造同意，不得為之；
    但擴張或減縮應受判決事項之聲明者，不在此限；民事訴訟
    法第446條第1項但書、第255條第1項第3款定有明文。查上
    訴人於原審就民國85年1月至95年7月之 「日常開銷」、「
    生活費」部分，原係各為請求新臺幣（下同）126萬元【如
    原審判決附表（下稱原附表）一編號15、16】，合計252萬
    元，於本院就前開部分併列為85年1月至95年7月「日常開銷
    」之項目（不再主張生活費，見本院卷第356頁，下稱日常
    開銷），並以臺北市平均每人每月消費支出計算，變更為請
    求280萬1934元【如本判決附表（下稱附表）編號12所示，
    見本院卷第122頁】，即請求再給付28萬1934元（280萬1934
    元－252萬元＝28萬1934元），核屬擴張應受判決事項之聲明
    ，應予准許。　　 
二、鄧珍姬經合法通知無正當理由，未於言詞辯論期日到場，核
    無民事訴訟法第386條所列各款情形，爰依上訴人之聲請，
    准由其一造辯論而為判決。 
貳、實體方面： 　　
一、上訴人主張：伊及鄧珍秀、鄧珍貝、鄧賢文（下合稱鄧賢文
    等3人）、鄧珍姬（與鄧賢文等3人下合稱被上訴人）均為訴
    外人鄧皂增（13年2月18日生，101年4月7日死亡）之子女，
    父親鄧皂增於95年7月間因右側自發性腦內出血，伊為照顧
    鄧皂增而陸續支出如原附表一編號1至7（即附表編號1至7）
　　所示之醫藥費用共15萬4212元，且為鄧皂增聘用臺籍特別看護，合計支出36萬5400元（如原附表一編號8即附表編號8所示）；其後因鄧皂增病況稍復即轉至臺北縣（現改制為新北市）私立誠泰護理之家（下稱護理之家），自95年11月11日起至101年4月7日鄧皂增死亡之日止（64個月），以每月3萬1500元計算，並支出護理之家費用共201萬6000元（如原附表一編號9即附表編號9所示）；伊自95年11月11日起至101年4月7日止，亦為鄧皂增聘用外籍家庭看護工，以每日750元計算，支出費用172萬4250元（如原附表一編號13即附表編號10所示）；85年1月間鄧皂增已70餘歲，生活難以自理須人照料，伊即將配偶即訴外人何雲嬌所有之臺北市○○區○○○路0段000巷0號頂樓房屋（下稱系爭房屋）提供予鄧皂增居住，系爭房屋原係以每月租金新臺幣（下同）1萬2000元出租他人，自85年1月起至101年8月止（199個月）提供予鄧皂增之居住費用為238萬8000元（如原附表一編號14即附表編號11所示）；又自85年1月至95年7月止（126個月），鄧皂增之三餐飲食、生活用品及水電瓦斯每月約1萬元之開銷，皆由伊獨自負擔，伊尚給予鄧皂增每月1萬元之生活費自由運用，共支出其日常開銷126萬元及生活費126萬元（如原附表一編號15、16即附表編號12所示），故伊為鄧皂增共支出撫養費916萬7862元。爰依民法第179條之規定，求為命被上訴人各給付前開撫養費5分之1併加計法定遲延利息予伊之判決。原審為上訴人敗訴之判決，上訴人不服，提起一部上訴（項目、金額如附表「上訴範圍」欄所示。上訴人未聲明不服部分，非本院審理範圍，不予贅述）。並為訴之追加（如前述），上訴及追加聲明：㈠原判決關於駁回上訴人後開第二項之訴部分，及該部分假執行之聲請暨訴訟費用之裁判，均廢棄；㈡被上訴人應各給付上訴人188萬9959元，及自起訴狀繕本送達翌日起至清償日止，按年息5％計算之利息；㈢願供擔保請准宣告假執行。
二、鄧賢文等3人均答辯聲明：㈠上訴及追加之訴均駁回；㈡如受
    不利判決，願供擔保請准宣告免為假執行。並以下開等語置
    辯：
　㈠鄧珍秀、鄧珍貝部分：鄧皂增於死亡前固曾與上訴人同住，
　　然其資力豐厚，於多家銀行帳戶內有存款可資運用，其死亡
    後遺產關於不動產部分共11筆，核定價值共1631萬0997元，
    上訴人於另案分割遺產事件（臺灣新竹地方法院105年度重
    家訴字第9號，下稱另案）亦自陳其有將鄧皂增中壢土地出
    售以補貼醫療費用及撫養費，鄧皂增並有因祖產取得快速道
    路徵收款1000萬元及由兩造提存約400萬元，鄧皂增且多次
    前往大陸地區旅遊，亦多次匯款每筆30萬元之款項至大陸地
    區，足見鄧皂增生前財產及收入，係足以維持其日常生活所
    需，並無不能維持生活須受撫養之情況，難認上訴人有代墊
    各項費用之必要。又縱上訴人得請求返還不當得利，就其中
    已罹於時效者，伊等亦為時效抗辯。
　㈡鄧賢文部分：鄧皂增自95年7月間起雖已無謀生能力，然其生
    前財產及收入狀況，均足以維持其日常生活所需，並無不能
    維持生活而有受撫養必要之情況，其等即無撫養之義務，縱
    上訴人有為其支付部分費用，伊亦不因此受有免除撫養義務
    之利益，自無不當得利可言。若認上訴人得請求伊給付不當
    得利，因兩造母親鄧溫玉嬌自83年1月起至100年1月9日死亡
    之日止，均由伊獨立負責照顧及支付維持母親生活之必要費
    用，伊並支出其喪葬費用，應由兩造及鄧皂增共6人分擔各1
    07萬6646元（見本院卷第147頁），依民法第179條之規定，
    伊得向上訴人為請求，並以前開不當得利債權與上訴人本件
    請求為抵銷。另縱上訴人得請求返還不當得利，就其中已罹
    於時效者，伊亦為時效抗辯。
三、鄧珍姬經合法通知未於言詞辯論期日到場，亦未提出書狀為
    任何陳述。
四、查，兩造均為鄧皂增（13年2月18日生，101年4月7日死亡）
    、鄧溫玉嬌（100年1月9日死亡）之子女；又鄧珍秀、鄧珍
    貝前就鄧皂增之遺產，對上訴人、鄧賢文、鄧珍姬提起分割
    遺產訴訟（即另案），經另案判決鄧皂增所遺如另案判決附
    表二所示之遺產應分割如該附表分割方法欄所示，及上訴人
    、鄧珍姬應各給付鄧珍秀4411元之本息，另駁回鄧珍秀、鄧
    珍貝其餘之訴確定之事實，為上訴人及鄧賢文等3人所不爭
    執，復有戶籍謄本及另案判決可據（見原審調字卷第233至2
    37頁、原審卷第317至333頁），且經本院調取另案卷宗核閱
    無誤（見本院卷第83頁），堪信為真實。
五、上訴人依民法第179條之規定，請求被上訴人各給付伊188萬
    9959元，是否有據?　
　㈠按無法律上之原因而受利益，致他人受損害者，應返還其利
    益，民法第179條前段固定有明文；惟主張不當得利請求權
    存在之當事人，對於不當得利請求權之成立，應負舉證責任
    ，即應證明他方係無法律上原因而受利益，致其受有損害（
    最高法院98年度台上字第1913號判決意旨參照）。上訴人主
    張其自85年1月起至101年4月7日止，於照護鄧皂增期間，支
    出如附表所示編號1至12之撫養費用，被上訴人亦為鄧皂增
    之子女，自應依比例與伊共同分擔上開扶養費，為鄧賢文等
    3人所否認，應由上訴人就其前開有利於己之事實，負舉證
    責任。　　　
  ㈡上訴人主張其照護鄧皂增期間，有支出如附表編號1至12所示
    之撫養費用，經查： 
  ⒈就附表編號1至7之醫療費用部分（4萬3650元、3萬5382元、2
    萬5600元、1萬8500元、999元、1萬5492元、1萬4589元）：
  ⑴上訴人主張其因照護鄧皂增期間，有支出如附表編號1至7所
    示之醫療費用，就其中編號2、5、6、7之部分，業據提出住
    院醫療費用證明書、住院醫令清單、醫療費用明細表、醫療
    費用收據、門診費用證明書、急診費用收據為據（見原審調
    字卷第51至124、127至215頁），復為鄧賢文等3人所不爭執
    （見本院卷第351至352頁），鄧珍姬經合法通知，未提出書
    狀為反對之陳述，是上訴人主張其有支出鄧皂增如附表編號
    2、5、6、7之醫療費用，分別為3萬5382元、999元、1萬549
    2元、1萬4589元，合計6萬6462元，應可採信。另就附表編
    號1、3、4之醫療費用，分別為4萬3650元、2萬5600元、1萬
    8500元，為鄧賢文等3人所否認，上訴人復未再提出相關單
    據以資證明，其此部分主張，尚乏所據。
　⑵準此，上訴人主張其因照護鄧皂增期間，有支出如附表編號2
    、5、6、7所示之醫療費用，共6萬6462元（3萬5382元、999
    元、1萬5492元、1萬4589元），核為有據；至逾此金額之主
    張，則屬無憑。
  ⒉就附表編號8之臺籍看護費用部分（31萬9200元、3萬3600元
    、1萬2600元）：
  ⑴上訴人雖主張有於鄧皂增住院期間，自「95年7月7日至95年1
    1月11日」、「100年4月26日至100年5月12日」、「101年3
    月26日至101年4月7日」，分別支出臺籍看護費用31萬9200
    元、3萬3600元、1萬2600元，然為鄧賢文等3人所否認，應
    由上訴人就此負舉證責任。惟上訴人就有為鄧皂增於其主張
    之前開住院期間，支出臺籍看護費用乙情，並未能提出任何
    資料以舉證證明，其此部分之主張，尚難遽採。至上訴人雖
    聲請傳訊鄧珍秀、鄧珍貝為證，欲證明其二人曾於探視父親
    時，親見有臺籍看護照顧父親乙情；惟經鄧珍貝、鄧珍秀分
    別具狀陳稱略以：「探望父親時，只有家人在場，偶有護理
    人員出入一下，並未特別問看護的事情，進去到病房記憶中
    前後約30分」、「只記得有幾次妹妹家人一起去看父親，當
    時沒有注意旁邊看護人員狀況，也不會去問，看護中心也不
    會講看護的事」等語（見本院卷第329、331頁），是鄧珍貝
    、鄧珍秀既無從確定於探視父親時有無臺籍看護在場，及若
    有臺籍看護，係由何人聘請、聘請期間與薪資為何等情，且
    上訴人對於鄧珍貝、鄧珍秀前開陳述狀形式上真正，並不爭
    執，僅陳稱略以：「（問：上訴人是否仍聲請對被上訴人鄧
    珍秀、鄧珍貝為當事人詢問？）我已經很久沒有看到妹妹，
    所以希望她們來可以聊聊」（見本院卷第356頁） ，則核無
    傳訊鄧珍貝、鄧珍秀之必要。　　
　⑵準此，上訴人主張其有於鄧皂增前開住院期間，支出臺籍看
    護費用31萬9200元、3萬3600元、1萬2600元，應屬無據。
　⒊就附表編號9之護理之家費用部分（201萬6000元）：
　⑴上訴人主張其因照護鄧皂增期間，自95年11月11日起至101年
    4月7日止，有支出如附表編號9之護理之家費用201萬6000元
    ，業據提出入院證明、收據為憑（見原審調字卷第69至71頁
    ），復為鄧賢文等3人所不爭執（見本院卷第354至355頁）
    ，鄧珍姬經合法通知，未提出書狀為反對之陳述，是上訴人
    主張其有支出鄧皂增如附表編號9之護理之家費用201萬6000
    元，自可採信。
　⑵準此，上訴人主張其因照護鄧皂增期間，有支出護理之家費
    用201萬6000元，自屬有據。
　⒋就附表編號10之外籍看護費用部分（172萬4250元）：　
　⑴上訴人雖主張有自「95年11月16日至98年5月6日，共902日」
    、「自98年7月15日至99年4月23日，共282日」、「自99年6
    月10日至100年7月17日，共317日」、「自100年9月1日至10
    1年6月19日，共292日」、「自101年2月6日至101年6月26日
    ，共506日」，共2299日，以每日750元計算，支出外籍看護
    費用合計172萬4250元，然為鄧賢文等3人所否認，應由上訴
    人就其前開有利於己之事實，負舉證責任。查，上訴人固曾
    以其名義於前開期間聘僱外國人共5人，有勞動部108年7月1
    2日勞動發事字第1080016017號函檢附相關資料可據（見原
    審卷第207至209頁），然鄧皂增自95年11月11日起至101年4
    月7日止，係入住護理之家，每月支出約3萬1500元，為上訴
    人所自陳（見原審調字卷第7頁），上訴人雖主張有於護理
    之家另聘僱外籍家庭看護工照顧鄧皂增之必要，然經原審及
    本院分別向護理之家函詢關於「鄧皂增入住該護理之家，是
    否有自行聘僱外籍或臺籍看護照顧」乙節（見原審卷第197
    頁、本院卷第215頁），均未獲該護理之家回覆，已難認上
    訴人聘僱之外籍家庭看護工確有看顧鄧皂增之事實。再者，
    前開函文亦記載略以：「就外籍家庭看護工薪資，應依其與
    雇主簽訂之勞動契約所載金額給付，本案薪資交付單資料，
    建請洽雇主提供」等語（見原審卷第207頁），是上訴人就
    以其名義聘僱外籍家庭看護工之薪資交付單資料，應係自行
    留存，上訴人主張勞保局有相關資料（見本院卷第192頁）
    ，並不可取。而上訴人對於其於長達6年多之期間（2299日
    ），係以何方式支付以其名義聘僱外籍家庭看護工合計172
    萬4250元之薪資，並未具體說明，已非無疑；且若上訴人有
    聘僱該等外籍家庭看護工照顧鄧皂增，並支付薪資，應可提
    出勞動契約及其支付薪資之相關憑證（如簽收單據、轉帳存
    摺等），上開金額達172萬4250元，上訴人卻未能提出任何
    資料以供審酌，亦非無疑。而提供名義申請外籍家庭看護工
    之人，既與實際支付薪資者未必相同，仍應以勞動契約及支
    付薪資之相關憑證為據，即難僅因上訴人有以其名義聘僱前
    開外籍家庭看護工，據而推認其有支出看護費用。上訴人就
    其有支出外籍看護費用合計172萬4250元乙情，既無法提出
    任何資料以供本院審酌，其此部分之主張，尚不可採。
　⑵準此，上訴人主張其因照護鄧皂增，有於前開期間支出外籍
    看護費用合計172萬4250元，亦屬無據。　
  ⒌就附表編號11之居住費用238萬8000元部分：　　
　⑴上訴人雖提出租賃契約為據，主張其父住在護理之家，但因常有外勞來看護，也因要請外勞，所以一直保留房間沒有出租，直至父親去世為止，父親過世後，外勞遣返之前，必須提供頂樓房間故未出租，有自85年1月起至101年8月止為鄧皂增提供系爭房屋致生居住費用238萬8000元（見本院卷第191頁）；然觀諸前開租賃契約之租賃期間，係自82年6月10日起至83年6月10日止（見原審調字卷第19至25頁），與上訴人前開主張居住費用期間（85年1月起至101年8月止），並不相同，無從推認其於85年1月提供房屋予父親居住前，均有出租房屋之情；又鄧皂增自95年11月11日起至101年4月7日止，係入住護理之家，業如前陳，且上訴人就有聘僱外籍家庭看護工看護鄧皂增乙情，亦未能舉證證明，自不能僅因上訴人自82年6月10日起至83年6月10日止，曾有出租頂樓房間之情，遽謂其有為鄧皂增提供系爭房屋致生居住費用。則上訴人就其前開主張，未再能具體說明及舉證證明，即難採信。
　⑵準此，上訴人主張其因照護鄧皂增，有於前開期間提供系爭
    房屋致生居住費用238萬8000元，仍屬無據。
　⒍就附表編號12之日常開銷280萬1934元（上訴部分252萬元＋追
    加部分28萬1934元＝280萬1934元）部分：　
　⑴上訴人雖主張依臺北市平均每人每月消費支出為計算，其自85年1月至95年7月因撫養父親，有支出日常開銷280萬1934元（見本院卷第123、355至356頁）；但為鄧賢文等3人所否認，應由上訴人就此負舉證責任。查，鄧皂增係於95年7月7日中風即發生右側自發性腦內出血（見原審調字卷第43頁、本院卷第348頁），其前固與上訴人共同居住，由上訴人負責看護及照料，然觀諸上訴人所提其寄送予被上訴人之家書，係自行記載略以：「爸爸那一代土地的快速道路徵收款約1千萬元」（見本院卷第201頁），上訴人並自陳鄧皂增係於中風前取得前開徵收款，伊並未經手等語（見本院卷第350、387至388頁），足見鄧皂增於95年7月7日中風前已有取得前開徵收款1000萬元，是其應有相當資力，足以自行負擔日常開銷，是否有不能維持生活而有受上訴人扶養必要，尚非無疑；上訴人就其照護鄧皂增受有何損害，及被上訴人係受有何利益之情，既未再舉證證明，是其前開主張，仍不可採。
　⑵準此，上訴人主張其因照護鄧皂增，有於前開期間支出日常
    開銷280萬1934元（上訴部分252萬元＋追加部分28萬1934元＝
    280萬1934元），亦屬無據。
　㈢綜上，上訴人主張其因照護鄧皂增期間，有支出如附表編號2
    、5、6、7所示之醫療費用共6萬6462元（3萬5382元、999元
    、1萬5492元、1萬4589元），及支出護理之家費用201萬600
    0元，核為有據；至逾前開金額之主張，則屬無據。又上訴
    人雖於照護鄧皂增期間，固有支出醫療費用6萬6462元、護
    理之家費用201萬6000元，合計208萬2462元；然上訴人於98
    年11月24日經鄧皂增授權，以800萬元出售其位於桃園市龍
    潭區之房屋，有桃園市中壢地政事務所109年11月18日函檢
    附登記申請書、買賣契約書可據（見本院卷第245至265、33
    3至343頁），而出售前開房屋價金所得，於扣除相關費用後
    之金額為780萬元，係由上訴人單獨取得，為兩造所不爭執
    （見本院卷第350至351頁），則觀諸上訴人於前開寄送被上
    訴人之家書，已記載略以：「中壢土地（爸爸名）99/1/5日
    售出780萬元補貼用於8年醫療費用及中風前約10年撫養相關
    費用」等語（見本院卷第201頁），上訴人並自陳略以：「
    （問：所謂780萬元補貼父親醫療、撫養費用，期間為何？
    ）父親中風以後，即95年7月7日開刀後的相關費用，也包含
    父親住在我那邊的費用，父親85年開始跟我同住」、「我的
    意思是補貼我的所有費用；醫療費用有包括護理之家費用及
    外籍、臺籍看護費用，對我來說是加總的費用」等語 （見
    本院卷第191、349頁），是上訴人既有以出售前開房屋價金
    取得之780萬元，用以補貼其自85年1月（父親與上訴人同住
    ）起至101年4月7日（父親死亡）止，於照護鄧皂增期間所
    支出之所有加總費用，即包括其支出之醫療費用6萬6462元
    、護理之家費用201萬6000元，合計208萬2462元，足見上訴
    人並未以其自有資金另支付撫養費，即難認其因照護鄧皂增
    受有何損害，亦難謂被上訴人有何不當得利可言。故上訴人
    依不當得利之法律關係，請求被上訴人各給付其188萬9959
    元，合計944萬9796元【上訴部分916萬7862元、追加部分28
    萬1934元，合計944萬9796元；944萬9796元÷5人（兩造）＝1
    88萬9959元，元以下4捨5入，下同），即屬無據。
　㈣至上訴人請求被上訴人為前開給付，既屬無據，則就其請求
    是否已罹於時效及兩造就此所為之論述，本院即不再予審究
    ，附此敘明。　　 
六、從而，上訴人依不當得利法則，請求被上訴人各按5分之1比
    例給付不當得利916萬7862元本息（項目、金額如附表「上
    訴範圍」欄所示），非屬正當，不應准許。原審就此部分為
    上訴人敗訴之判決，並無不合。上訴意旨指摘原判決此部分
    不當，求予廢棄改判，為無理由，應駁回其上訴。又上訴人
    於本院追加請求之部分，亦無理由，仍應駁回。
七、又本件事證已臻明確，兩造其餘攻擊防禦方法及未經本院引
    用之證據，經審酌後核與判決結果不生影響，爰無庸一一論
    述，附此敘明。
八、據上論結，本件上訴及追加之訴均為無理由，依民事訴訟法
    第449條第1項、第78條、第463條、第385條第1項前段，判
    決如主文。
中　　華　　民　　國　　110 　年　　3 　　月　　31　　日
              民事第十四庭  
                  審判長法  官  蔡和憲
                        法  官  湯千慧 
                        法  官  邱靜琪 
正本係照原本作成。
如不服本判決，應於收受送達後20日內向本院提出上訴書狀，其
未表明上訴理由者，應於提出上訴後20日內向本院補提理由書狀
（均須按他造當事人之人數附繕本）上訴時應提出委任律師或具
有律師資格之人之委任狀；委任有律師資格者，另應附具律師資
格證書及釋明委任人與受任人有民事訴訟法第466 條之1第1項但
書或第2項所定關係之釋明文書影本。如委任律師提起上訴者，
應一併繳納上訴審裁判費。
中　　華　　民　　國　　110 　年　　4 　　月　　1 　　日

                        書記官  張淨卿
　　
　　　　　　　　
附表：（時間：民國；金額：新臺幣）
編號 項目 期間 上訴範圍 （一部上訴） 追加 1 三軍總醫院醫療費用 95年7月7日至95年8月3日 4萬3650元 × 2 聯合醫院陽明院區醫療費用 95年8月3日至95年8月29日 3萬5382元 × 3 三軍總醫院醫療費用 95年8月29日至95年10月2日 2萬5600元 × 4 聯合醫院醫療費用 95年10月3日至95年11月11日 1萬8500元 × 5 三軍總醫院醫療費用 100年4月26日至100年5月12日 999元 × 6 三軍總醫院醫療費用 101年3月26日至101年4月7日 1萬5492元 × 7 其他急診費用 95年7月6日至101年3月26日 1萬4589元 × 8 臺籍看護費用 95年7月7日至95年11月11日 31萬9200元 ×   100年4月26日至100年5月12日 3萬3600元 ×   101年3月26日至101年4月7日 1萬2600元 × 9 護理之家費用 95年11月11日至101年4月7日 201萬6000元 × 10 外籍看護家庭工 自95年11月16日至98年5月6日，共902日； 自98年7月15日至99年4月23日，共282日； 自99年6月10日至100年7月17日，共317日； 自100年9月1日至101年6月19日，共292日； 自101年2月6日至101年6月26日，共506日。 以每日750元計算，共2299日 172萬4250元 × 11 居住費用 85年1月至101年8月 238萬8000元 × 12 日常開銷 85年1月至95年7月（備註） 252萬元 28萬1934元 合計   916萬7862元 28萬1934元    944萬9796元  

備註：合計280萬1934元（以平均每人每月消費支出計算）
 每月 每年 85年 1萬9072元 22萬8864元 86年 1萬9375元 23萬2500元 87年 2萬0963元 25萬1556元 88年 2萬1629元 25萬9548元 89年 2萬2147元 26萬5764元 90年 2萬2189元 26萬6268元 91年 2萬2995元 27萬5940元 92年 2萬2603元 27萬1236元 93年 2萬3961元 28萬7532元 94年 2萬4802元 29萬7624元 95年（7月） 2萬3586元 16萬5102元 合計  280萬1934元